臺灣高等法院臺南分院刑事判決　　　　 100年度上易字第78號
上　訴　人　臺灣臺南地方法院檢察署檢察官
被　　　告　兵世銘
上列上訴人因被告詐欺案件，不服臺灣臺南地方法院99年度易字
第1474號中華民國99年12月8日第一審判決（起訴案號：臺灣臺
南地方法院檢察署99年度偵緝字第980號），提起上訴，本院判
決如下：
    主  文
上訴駁回。
    事  實
一、兵世銘係具一般智識之成年人，能預見收取他人金融帳戶者
    可能利用此人頭帳戶作為犯罪贓款匯進提出所用，使偵辦刑
    事案件之司法警察無從查知其真正身分，仍基於幫助他人詐
    欺取財之不確定故意，於民國99年4月13日某時許，在臺南
    縣永康市○○路與大灣路附近之麥當勞速食店前，將其所有
    合作金庫商業銀行新市分行帳號0000000000000號帳戶（下
    稱系爭合庫銀行帳戶）之提款卡及密碼，交付與真實姓名及
    年籍均不詳之詐騙集團成員，以此方法幫助該詐騙集團犯罪
    。迨該名成員及其所屬詐騙集團取得系爭合庫銀行帳戶之提
    款卡及密碼後，旋共同基於意圖為自己不法所有之犯意聯絡
    ，於99年4月13日晚上8時許，撥打電話予邱家揚，佯稱渠提
    款操作手續有問題，必須利用提款機辦理取消登出查詢工作
    云云，致邱家揚不疑有他而陷於錯誤，於同日晚上8時28分
    許，依指示操作提款機，而匯款新臺幣（下同）28,900元至
    系爭合庫銀行帳戶內。嗣邱家揚於匯款後發覺受騙，經報警
    處理，始循線查獲上情。
二、案經邱家揚訴由臺南縣警察局善化分局報告臺灣臺南地方法
    院檢察署檢察官偵查起訴。
    理  由
壹、程序部分
    按被告以外之人於審判外之陳述雖不符刑事訴訟法第159條
    之1至第159條之4等4條之規定，而經當事人於審判程序同意
    作為證據，法院審酌該言詞陳述或書面陳述作成時之情況，
    認為適當者，亦得為證據；當事人、代理人或辯護人於法院
    調查證據時，知有刑事訴訟法第159條第1項不得為證據之情
    形，而未於言詞辯論終結前聲明異議者，視為有前項之同意
    ，同法第159條之5定有明文。本件檢察官及被告於本院準備
    程序及審理時對於本件判決所引用之書面及非書面等證據資
    料均同意作為本案之證據（見本院卷第22、32頁），而於本
    院逐一提示後，迄於言詞辯論終結前亦均未聲明異議，經審
    酌該等證據作成時之情況，核無違法取證或其他瑕疵，認為
    以之作為本案之證據亦屬適當，自有證據能力。
貳、實體部分
一、上開犯罪事實，業據被告於原審及本院審理中均坦承伊因急
    尋工作，雖知有詐騙集團詐騙個人帳戶之情事，且懷疑前來
    接洽工作之人員有詐騙伊帳戶之可能，但仍孤注一擲地交出
    系爭合庫銀行帳戶之提款卡及密碼等語不諱，並經證人即被
    害人邱家揚於警詢中證述渠遭詐騙而匯款入系爭合庫銀行帳
    戶之情節明確，復有證人邱家揚提出之中國信託自動櫃員機
    交易明細表1張（見警卷第11頁）、合作金庫商業銀行新市
    分行99年5月14日合金新市字第0990001667號函及其檢送之
    被告兵世銘開戶印鑑卡資料、身分證件影本及99年1月16日
    至99年4月15日之交易明細等相關資料（見警卷第17-22頁）
    、被告應徵工作之報紙廣告1紙（見警卷第26頁）、手機號
    碼0000000000之基本資料（偵(一)卷第8頁）及手機號碼00000
    00000之雙向通聯紀錄（偵(一)卷第9頁）在卷可稽，是被告上
    開任意性之自白，核與事實相符，堪以採信。
二、按刑法上之故意，分為直接故意（確定故意）與間接故意（
    不確定故意），「行為人對於構成犯罪之事實，明知並有意
    使其發生者」為直接故意；「行為人對於構成犯罪之事實，
    預見其發生而其發生並不違背其本意者」為間接故意；而間
    接故意與有認識的過失之區別，在於二者對構成犯罪之事實
    雖均預見其能發生，但前者對其發生並不違背其本意，後者
    則確信其不發生。且幫助犯之成立，以行為人主觀上認識被
    幫助者正欲從事犯罪或係正在從事犯罪，且該犯罪有既遂之
    可能，而其行為足以幫助他人實現構成要件者，即具有幫助
    故意，並不以行為人確知被幫助者係犯何罪名為必要。查銀
    行、郵局等金融機構之存摺、提款卡，乃個人與行庫往來之
    憑據，除非本人或與本人具密切之關係者，難認有何理由可
    自由流通使用該金融卡及密碼，故一般人對於自己金融機構
    帳戶所使用之存摺、印章、提款卡，均慎重保管之，惟恐稍
    有疏失造成自己金錢難以彌補之損失，尤其對金融密碼更多
    方保密，以免被他人得悉後，將有被冒領或其他非法使用之
    虞，縱有特殊情況偶有將金融卡及密碼交付他人之需，亦必
    深入瞭解其用途後再行提供以使用，恆係吾人日常生活經驗
    與常理。且依一般人之社會生活經驗，若非親朋好友，一般
    人應不會隨意將存摺、提款卡及密碼等交與不相識之人，又
    觀諸現今社會上，犯罪集團詐欺取財及恐嚇取財之犯罪類型
    層出不窮，該等犯罪，多數均係利用人頭帳戶作為出入帳戶
    ，並經媒體廣為披載，被告係成年且智力成熟之人，對此應
    知之甚詳，且其於提供帳戶提款卡之初，縱然並不確知日後
    被詐欺取財之對象係何人，亦無法確知詐欺集團如何詐欺取
    財之具體內容，但由被告就要求伊交付提款卡及密碼之人之
    來歷、身分背景等均不予深究，卻仍率然允諾將個人與金融
    機構往來之提款卡及辨認密碼交付予素不相識之人。同時既
    是應徵工作，若雇主無法匯入工資係因受僱人之帳戶有問題
    的話，該擔心的是領不到錢的受僱人才是，何以是雇主擔心
    無法匯錢，而要受僱人先交出提款卡及密碼供其試用呢？何
    況被告已坦承對此種要求有所懷疑，但卻仍交付提款卡及密
    碼，由是可知被告已預見該接受其帳戶提款卡之人日後將可
    能以該提款卡用來作為犯罪之用之可能性，並在不違背其本
    意之心態下交付予他人，足證被告確有容任收取提款卡之人
    ，利用該提款卡為犯罪之行為。是被告有以提供帳戶予他人
    ，幫助他人犯詐欺取財罪之不確定故意，至為灼然。綜上，
    本件事證明確，被告犯行洵堪認定，應予依法論科。
三、按刑法上之幫助犯，係對於犯罪與正犯有共同之認識，而以
    幫助之意思，對於正犯資以助力，而未參與實施犯罪之行為
    者而言（最高法院75年度臺上字第1509號、84年度臺上字第
    5998號、第6475號及88年度臺上字第1270號判決意旨參照）
    。亦即，如未參與實施犯罪構成要件之行為，且係出於幫助
    之意思提供助力者，即屬幫助犯，而非共同正犯。查本件詐
    騙集團，意圖為自己不法之所有，向被害人邱家揚佯稱渠提
    款操作手續有問題，必須利用提款機辦理取消登出查詢工作
    云云，致被害人陷於錯誤並依其指示將款項匯入系爭合庫銀
    行帳戶，以此方式詐騙被害人匯款得逞，核該詐騙集團成員
    所為係犯刑法第339條第1項之詐欺取財罪。至與被告聯絡收
    取系爭合庫銀行帳戶之提款卡及密碼事宜的詐騙集團成員，
    因該成員與詐騙集團各成員間就上開詐欺取財犯行，有犯意
    聯絡及行為分擔，應為共同正犯。而被告基於幫助之犯意，
    提供其系爭合庫銀行帳戶之提款卡及密碼予上開詐騙集團成
    員使用，雖使該詐騙集團得以此為犯罪工具，以詐術使被害
    人陷於錯誤，匯款至系爭合庫銀行帳戶而遂其犯行，惟並無
    相當證據證明被告有參與前述詐欺犯行之構成要件行為，僅
    係對上開犯行提供助力。是核被告所為，係犯刑法第30條第
    1項前段、同法第339條第1項之幫助詐欺取財罪。又被告之
    行為，僅止於幫助而已，爰依同法第30條第2項之規定，按
    正犯之刑度，減輕其刑。
四、原審以被告罪證明確，因予適用刑法第28條、第30條、第33
    9條第1項、第41條第1項前段，刑法施行法第1條之1第1項、
    第2項前段之規定，並審酌被告既已可預見向其收取帳戶之
    人可能將之用於不法之途，竟仍提供其系爭合庫銀行帳戶予
    他人使用，顯見其心存僥倖，漠視法律規範，且影響社會金
    融交易秩序及助長詐欺活動之發生，並因此增加被害人事後
    向幕後詐騙集團成員追償及刑事犯罪偵查之困難，殊為不該
    ，惟念被告無前科，有臺灣高等法院被告全國前案紀錄表1
    份在卷可按，復參酌被告於偵查中雖仍否認犯行，但於原審
    準備程序時終能坦承犯行，且對其因急尋工作，一時失慮致
    涉犯本案亦尚具悔意、及被告之智識程度、生活狀況、暨檢
    察官請求從輕量刑等一切情狀，量處被告拘役五十日，並諭
    知易科罰金之折算標準，以資懲儆。並說明共同正犯因相互
    間利用他人之行為，以遂行其犯意之實現，本於責任共同之
    原則，有關沒收部分，對於共犯間供犯罪所用之物，自均應
    為沒收之諭知，惟幫助犯僅係對於犯罪構成要件以外行為為
    加工，並無共同犯罪之意思，自不適用該責任共同原則，對
    於正犯所有供犯罪所用之物或因犯罪所得之物，亦為沒收之
    諭知（最高法院91年度臺上字第5583號、89年度臺上字第69
    46號判決意旨參照）。本件被告將其所有之系爭合庫銀行帳
    戶之提款卡及密碼等物均交付詐騙集團所使用，是上開物品
    自已為該詐騙集團所有，揆諸前開說明，本案被告既為幫助
    犯而不適用責任共同之原則，爰不就上開物品併為沒收之諭
    知。本院經核原判決認事用法俱無不合，量刑亦稱妥適，檢
    察官上訴意旨認被告是否有悔意尚待查明及未賠償被害人等
    語，因而指摘原判決量刑過輕云云，尚非有理由，應予駁回
    。
據上論結，應依刑事訴訟法第368條，判決如主文。
本案經檢察官郭珍妮到庭執行職務。
中    華    民    國   100    年    4     月    7     日
                  刑事第四庭    審判長法  官  吳志誠
                                      法  官  吳森豐
                                      法  官  彭喜有
以上正本證明與原本無異。
不得上訴。
                                      書記官  黃子起
中    華    民    國   100    年    4     月    7     日